【裁判字號】    92,台上,5975
【裁判日期】    921023
【裁判案由】    偽造文書等
【裁判全文】
最高法院刑事判決                              九十二年度台上字第五九七五號
    上  訴  人
    即 自訴 人  甲○○
                丁○○
    共      同
    代  理  人  楊昌禧律師
    上  訴  人
    即  被  告  乙○○
                丙○○
右上訴人等因甲○○等自訴被告等偽造文書等案件，不服台灣高等法院台南分院中華
民國九十年三月十五日第二審更審判決（九十年度上更(一)字第一五號，自訴案號：台
灣嘉義地方法院八十六年度自字第一一九號），提起上訴，本院判決如左：
    主  文
原判決關於偽造文書部分撤銷，發回台灣高等法院台南分院。
甲○○、丁○○其他上訴駁回。
    理  由
一發回部分：
本件原判決認定：坐落嘉義縣中埔鄉○○段興化小段一八二｜八號地目旱、面積○
‧七七四六公頃土地，原為上訴人即自訴人甲○○、丁○○之先父衛松爐與其弟上訴
人即被告乙○○所共有，應有部分各二分之一。民國五十九年二月二十五日，衛松爐
、乙○○兄弟因分產而訂立分鬮書，雙方協議上開土地劃分為南北兩塊，北方土地分
歸乙○○管理，南方土地則歸衛松爐管理，並各自管理耕種。七十一年六月三日衛松
爐亡後，甲○○、丁○○（原判決誤載為丙○○）兄弟依法繼承而與乙○○共有前揭
土地。而乙○○於七十二年四月初，原擬將前揭土地如原判決所附現況圖Ａ部分面積
○‧○三三三公頃土地上其所有之舊屋拆除，並於該基地上以其子上訴人即被告丙○
○之名義改建新屋，為求甲○○兄弟出具土地使用權同意書，以利申請建築執照，乃
於七十二年四月十八日邀甲○○至嘉義縣張得霖代書事務所協調，乙○○當場先立覺
書，表明欲在上開現況圖Ａ部分土地之舊屋基地上改建新屋，始由甲○○代表填寫土
地使用權同意書，當在丁○○身分證字號欄、日期及土地坐落地號等處尚未填妥完成
之際，甲○○因見乙○○所附實測圖係要求渠等同意西半部任其加蓋，雙方對改建位
置發生爭吵，甲○○立即表明拒絕簽具同意書，由甲○○聲明該同意書作廢，詎乙○
○將該作廢之同意書予以留存。因甲○○兄弟再拒絕出具同意書，致乙○○所有之上
開舊屋無法改建，乃與丙○○於八十二年八月間某日，在上開土地西邊，逕行糾工違
建鋼骨造鐵皮屋，經甲○○兄弟於同月二十九日發現，勸阻無效，乃於同月三十一日
及九月十五日先後向嘉義縣政府及嘉義縣中埔鄉公所提出檢舉，請求拆除上開違建。
惟乙○○父子反加速趕工，於同年九月二十五日搶建完成，立即開幕違法經營「大昌
焢土窯」。嗣嘉義縣政府於八十三年四月十二日發函通知，訂於同年五月十一日將執
行拆除上開違建，乙○○父子為求就地合法，避免違建新屋被拆，復基於共同偽造文
書之概括犯意聯絡，先於八十三年五月二十八日在住處，將上開已作廢且未完成之同
意書正面偽造丁○○之身分證字號「Ｚ000000000」，偽填日期，並自填被
同意人「乙○○、丙○○等二人」之姓名後，由丙○○持以向中埔鄉公所申請補發建
築執照，妄圖使上開違建合法化。又於八十四年三月十六日，台灣嘉義地方法院八十
四年度訴字第一一九號請求履行契約事件時，提出該偽造之同意書主張權利，均足以
生損害甲○○兄弟之權益等情。因而撤銷第一審關於偽造文書部分諭知乙○○、丙○
○無罪之判決，改判論處乙○○、丙○○共同連續行使偽造私文書，足以生損害於他
人罪刑，固非無見。
惟查：(一)、原判決理由中記載「甲○○固曾於七十二年四月十八日簽立土地使用同意
書，同意乙○○在系爭共有之土地蓋屋，然甲○○稱其僅在同意書上填寫甲○○之姓
名、住址、身分證號碼，而關於丁○○部分則只寫姓名、住址身分證字號欄及其他多
處尚未填妥完成之際，雙方即因改建位置（即同意書背面之實測圖劃為東西分被告等
擬在西邊蓋屋）發生衝突，而未完成同意書之填寫」 (見原判決第四頁末三行至次頁
第三行 )，即謂甲○○不同意乙○○在上開土地之西邊蓋屋，雙方並因改建位置發生
衝突，而未完成同意書之填寫，資為其憑以認定乙○○父子有偽造同意書之論據。惟
嗣又論述「查該同意書背面黏附之實測圖確係將系爭土地分為『東西部』，實測圖上
又有加蓋自訴人之騎縫章，而此印章係自訴人辦理繼承之印章，此為兩造所不爭，並
經張得霖證述屬實，足見實測圖當時確有黏附於於同意書之背後無訛。……，又衡情
甲○○既同意寫土地使用同意書，則當時同意乙○○蓋章，亦為情理之常」云云（見
原判決第九頁第三至十行），即又謂甲○○同意乙○○在同意書背面黏貼之改建實測
圖上，加蓋甲○○、丁○○之騎縫章，而據為判斷乙○○父子未盜蓋甲○○兄弟之判
決基礎。其前後論斷，顯屬矛盾，自有判決理由矛盾之可議。(二)、原判決認七十二年
四月十八日，乙○○在張得霖代書事務所當場先立覺書，表明欲在前揭現況圖Ａ部分
土地之舊屋基地上改建新屋後，始由甲○○填寫土地使用權同意書，嗣雙方對改建位
置發生爭吵，甲○○乃聲明該同意書作廢，詎乙○○將該作廢之同意書予以留存（見
原判決第二頁末四行至次頁第五行）。惟雙方於張得霖代書事務所既無法達成協議，
何以甲○○未於當場聲明同意書作廢之際，將乙○○簽具交付之覺書返還，並在其所
填載之同意書上為作廢之註記，反執存乙○○交付之覺書，及任由乙○○仍持有其所
簽署之六張同意書，此與常理顯屬有悖。原判決就此未予釐清，則其遽謂「已見該同
意書當時應已作廢，係經乙○○擅自留存，亦甚明確」云云，非唯速斷，亦有判決理
由不備之違誤。(三)、乙○○父子指稱上開同意書上關於丁○○身分證字號填載部分墨
水顏色不同，係甲○○書寫過程中因原子筆沒有墨水，而換筆書寫所致。原判決雖以
「其墨色及筆跡均與甲○○所寫明顯不同，勿庸鑑定，以肉眼即可明辨」云云（見原
判決第七頁第十一至十二行），而認無須送請鑑定。惟法院核對筆跡，固為證據調查
方法之一種，但除非筆跡有顯著跡象，凡具字學常識之人，足以肉眼辨別其真偽異同
者外，仍須藉重科學儀器及專門知識，就其內容付與鑑定，始足以資判斷。上開填載
之身分證字號，縱可以肉眼辨別非屬甲○○之筆跡，仍不足以判斷必係乙○○、丙○
○之筆跡，此與認定事實，難謂無關，況以肉眼觀察，該填載之身分證字號，是否確
非甲○○之筆跡，尚難辨別，自有詳加究明之必要。原審未檢具相關資料送請有關機
關鑑定，自行判斷該部分係屬乙○○父子偽造，尚嫌速斷而難昭折服。又文書乃以文
字或符號表示一定之意思或觀念，而證明其存在之物，亦即文書必須表示一定內容之
意思始得謂之，故單純表示主體之同一性者，尚難認係文書。上開同意書既已由甲○
○填載完成「丁○○」之姓名並蓋妥「丁○○」印章，而其身分證字號之記載，茍僅
係表示與「丁○○」其人之同一性，則他人擅自於其姓名下之身分證字號欄予以填載
其身分證統一編號，能否謂係表示一定內容之意思或觀念，而屬文書之範疇，或足生
損害於丁○○，即非全無研求餘地。原判決認丁○○之「身分證字號」為文書，然未
說明其為此論斷之依據，理由自屬欠備。自訴人等及被告等上訴意旨，分別指摘原判
決此部分不當，非無理由，應認仍有發回更審之原因。
二駁回部分：
查刑事訴訟法第三百七十六條所列各罪之案件，經第二審判決者，不得上訴於第三審
法院，法有明文。又刑法第三百二十條第二項之竊佔罪，為即成犯，於其竊佔行為完
成時犯罪即成立，以後之繼續竊佔乃狀態之繼續，而非行為之繼續。本件甲○○、丁
○○自訴乙○○、丙○○竊佔部分，核屬刑事訴訟法第三百七十六條第二款之案件。
原判決依自訴之犯罪事實，認前揭偽造文書部分係「竊佔」後另行起意所為，因而維
持第一審此部分諭知乙○○、丙○○無罪之判決，駁回甲○○、丁○○在第二審之上
訴，依首開說明，既經第二審判決，自不得上訴於第三審法院。甲○○、丁○○竟復
提起上訴，顯為法所不許，此部分應予駁回。
據上論結，應依刑事訴訟法第三百九十七條、第四百零一條、第三百九十五條前段，
判決如主文。
中      華      民      國    九十二    年      十      月    二十三    日
                              最高法院刑事第九庭
                                  審判長法官  陳  炳  煌
                                        法官  陳  正  庸
                                        法官  韓  金  秀
                                        法官  吳  信  銘
                                        法官  徐  文  亮
      右正本證明與原本無異
                                              書  記  官
中      華      民      國    九十二    年      十      月    二十九    日


司法院資訊處製作；財團法人民間司法改革基金會備份。
